臺灣桃園地方法院民事裁定
                                  110年度消債更字第333號
聲  請  人
即  債務人  王秋媚  
代  理  人  王祥如  
上列當事人因消費者債務清理事件聲請更生，本院裁定如下：
    主  文
債務人王秋媚自民國一百一十一年一月十七日下午五時起開始更
生程序。
命司法事務官進行本件更生程序。
    理  由
一、按債務人不能清償債務或有不能清償之虞者，得依本條例所
    定更生或清算程序，清理其債務；債務人無擔保或無優先權
    之本金及利息債務總額未逾新臺幣（下同）1,200萬元者，
    於法院裁定開始清算程序或宣告破產前，得向法院聲請更生
    ，消費者債務清理條例（下稱消債條例）第3 條、第42條第
    1 項分別定有明文。次按債務人對於金融機構負債務者，在
    聲請更生或清算前，應向最大債權金融機構請求協商債務清
    償方案，或向其住、居所地之法院或鄉、鎮、市、區調解委
    員會聲請債務清理之調解；債務人為前項請求或聲請，應以
    書面為之，並提出財產及收入狀況說明書、債權人及債務人
    清冊，及按債權人之人數提出繕本或影本。協商或調解成立
    者，債務人不得聲請更生或清算。但因不可歸責於己之事由
    ，致履行有困難者，不在此限；又自債務人提出協商請求之
    翌日起逾30日不開始協商，或自開始協商之翌日起逾90日協
    商不成立，債務人得逕向法院聲請更生或清算，復為消債條
    例第151條第1 項、第2項、第7項及第153條所明定。再按法
    院開始更生程序之裁定，應載明其年、月、日、時，並即時
    發生效力；法院裁定開始更生或清算程序後，得命司法事務
    官進行更生或清算程序；必要時，得選任律師、會計師或其
    他適當之自然人或法人一人為監督人或管理人，消債條例第
    45條第1項、第16條第1項分別定有明文。
二、聲請意旨略以：聲請人即債務人王秋媚前積欠金融機構債務
    無法清償，前於95年7月間參與銀行公會債務協商，並與當
    時最大債權銀行即台新商業銀行股份有限公司（下稱台新銀
    行）成立協商方案，惟斯時聲請人係擔任保誠人壽業務襄理
    ，因美國雷曼兄弟事件導致全球性金融海嘯，收入因而銳減
    ，以致無法按協商條件履約而毀諾。嗣於110年4月12日向本
    院聲請消費者債務清理法院前置調解，後因調解不成立，又
    聲請人主張其無擔保或無優先權之債務總額為159萬5,881 
    元，未逾1,200 萬元，且未經法院裁定開始清算程序或宣告
    破產，爰聲請裁定准予更生等語。
三、經查：
  ㈠本條例所稱消費者，指5年內未從事營業活動或從事小規模營
    業活動之自然人；前項小規模營業指營業額平均每月20萬元
    以下者，消債條例第2條第1、2項定有明文。依聲請人勞工
    保險被保險人投保資料表及國稅局綜合所得稅各類所得資料
    清單（見本院110年度司消債調字第184號卷〈下稱調解卷〉第
    16至18頁、第20至21頁），可知聲請人於聲請更生前，均投
    保在民間公司或政府機關，且無從事小額營業活動，自得依
    消債條例聲請更生，合先敘明。
  ㈡關於前置協商部分：
  1.聲請人前因對金融機構負欠債務，曾參與銀行公會債務協商
    ，並與台新銀行達成協商協議，惟因聲請人嗣未遵期還款，
    而經銀行通報毀諾等情，業據聲請人提出財團法人金融聯合
    徵信中心信用報告書在卷可稽（見調解卷第13頁），並經陽
    信商業銀行股份有限公司具狀表示：債務人曾於95年7月間
    與最大債權銀行即台新銀行成立協商協議，自95年7月起繳
    款，嗣於97年4月毀諾等情，有該書狀附本院卷第51頁可參
    ，應可採信。是以，本院自應審究聲請人向本院聲請更生，
    是否有符合消債條例第151條第7項但書所列之不可歸責於己
    之事由，致履行有困難之情形，而聲請人毀諾是否具備不可
    歸責事由，則須綜合評判清償條件是否逾其收入扣除合理生
    活支出後之數額。
  2.按依消債條例第151條第9項準用同條第7、8項之規定，消債
    條例施行前，債務人依消費金融協商機制與金融機構協商成
    立者，債務人不得聲請更生或清算，但因不可歸責於己之事
    由，致履行有困難者，不在此限。換言之，經依消費金融協
    商機制協商成立，復任意悔諾，未依約履行者之債務人，不
    得聲請更生或清算。此「協商前置」之規定，旨在促使債務
    人以自主、迅速、經濟之程序清理債務，並維護誠信原則，
    避免消債程序之濫用。次按前開法律規定之「但因不可歸責
    於己之事由，致履行有困難者，不在此限」，其立法意旨係
    基於債務清償方案成立後，應由債務人誠實遵守信用履行協
    商還款條件，惟於例外情形下發生情事變更，在清償期間收
    入或收益不如預期，致該方案履行困難甚或履行不能，因不
    可歸責於己之事由，始能聲請更生或清算。此規範意旨在避
    免債務人任意毀諾已成立之協商，濫用更生或清算之裁判上
    債務清理程序。
  3.又聲請人陳稱其前成立之銀行公會協商毀諾之原因，係因斯
    時係擔任保誠人壽業務襄理，因美國雷曼兄弟事件導致全球
    性金融海嘯，收入因而銳減，以致無法按協商條件履約而毀
    諾。依聲請人所提出勞工保險被保險人投保資料表，聲請人
    於89年3月28日至98年6月19日間投保於保誠人壽保險股份有
    限公司，89年3月28日之投保薪資為2萬100元，92年4月1日
    至92年12月25日之投保薪資為4萬2,000元，97年2月25日至9
    8年6月19日之投保薪資為1萬1,100元，可認聲請人主張其於
    97年間因美國雷曼兄弟事件導致全球性金融海嘯，收入因而
    銳減之情形，應屬可信。又依內政部公布之歷年最低生活費
    一覽表，97年間臺灣省之平均每人每月最低生活費為9,829
    元，於扣除聲請人個人必要支出花費後，確有可能致聲請人
    無法負擔每月之協議金額，足見聲請人上述所稱，勘為可信
    ，可認聲請人應有收入減少，而無法繼續依前揭協商內容繼
    續履行之情形。揆諸上開說明，聲請人主張因不可歸責於己
    之事由致履行顯有重大困難而毀諾等語，尚屬可信。
  4.綜上，聲請人前參與銀行公會債務協商機制，與最大債權銀
    行協商成立，其無法繼續履行既非可歸責於自己之事由所致
    ，其聲請更生亦無濫用消費者債務清理程序之情事，則其聲
    請即合乎協商前置之程序要件。是本院自得斟酌該本院卷中
    所提出之資料及調查之證據，再綜合聲請人目前全部收支及
    財產狀況，評估是否已達不能維持最低生活條件，而有「不
    能清償債務或有不能清償之虞」之情形。
四、本院司法事務官前於調解程序中，函詢全體債權人陳報債權
    及提供聲請人還款方案結果，最大債權人台新銀行陳報關於
    銀行對外之協商簽約金額為277萬8,428元，可分180期、零
    利率，每期清償1萬5,436元，另陳報其債權為81萬39元、債
    權人滙豐（台灣）商業銀行股份有限公司陳報其債權總額為
    6萬1,597元、臺灣新光商業銀行股份有限公司陳報其債權總
    額為10萬3,414元、國泰世華商業銀行股份有限公司陳報債
    權總額為21萬2,383元、中國信託商業銀行股份有限公司陳
    報債權總額為32萬6,782元、元大國際資產管理股份有限公
    司陳報其債權總額為23萬3,083元、陽信商業銀行股份有限
    公司陳報其債權總額為56萬9,335元（見調解卷第60、62、6
    4、75、79、86、112頁，本院卷第51頁），總計聲請人之債
    權總額為231萬6,633元，惟因聲請人認除最大債權銀行所提
    供之方案外，其另有資產公司之債務，故無法接受該協商內
    容，致雙方調解不成立等情，業經本院調閱該調解卷宗查明
    無訛，堪認聲請人本件之聲請已踐行前開法條之前置調解程
    序規定。 
五、本院依聲請人所提出財產及收入狀況說明書、全國財產稅總
    歸戶財產查詢清單、中國人壽保險單保單現金價值證明書、
    保險單保單價值準備金證明書及保險費繳納證明書（見調解
    卷第6、7、15頁，本院卷第27至31頁），顯示聲請人名下有
    西元1997年出廠之汽車1輛及中國人壽之保險單8份，此外並
    無其他任何財產。另其收入來源部分，聲請人稱其任職於中
    壢區公所擔任雇員，每月薪資約2萬7,649元，並據提出106
    至108年度綜合所得稅各類所得資料清單、勞工保險被保險
    人投保資料表、郵政存簿儲金簿封面暨內頁等件附卷可參（
    見調解卷第16至18頁、第20至28頁）。依前述資料所載，聲
    請人自109年1月至110年1月之實際薪資所得分別為2萬6,241
    元、2萬7,693元、2萬7,649元、2萬7,649元、2萬7,649元、
    2萬7,649元、2萬7,649元、2萬6,671元、2萬7,160元、2萬5
    ,693元、2萬6,345元、2萬7,649元（含強制扣薪9,312元，
    見調解卷第33頁）、2萬7,649元（含強制扣薪9,312元，見
    調解卷第頁34），平均每月實領薪資為2萬7,180元【計算式
    ：（2萬6,241元＋2萬7,693元＋2萬7,649元＋2萬7,649元＋2萬7
    ,649元＋2萬7,649元＋2萬7,649元＋2萬6,671元＋2萬7,160元＋2
    萬5,693元＋2萬6,345元＋2萬7,649元＋2萬7,649元）÷13個月＝
    2萬7,180元，元以下四捨五入，以下均同】，加計年終獎金
    2萬8,688元，則聲請人之每月薪資應為2萬9,571元【計算式
    ：2萬7,180元＋（2萬8,688元÷12）＝2萬9,571元】，有薪資
    存摺封面暨內頁在卷足參（見調解卷第22至28頁），是本院
    認應以2萬9,571元列計其每月收入為適當。
六、另按債務人必要生活費用，以最近一年衛生福利部或直轄市
    政府所公告當地區每人每月最低生活費1.2倍定之。受扶養
    者之必要生活費用，準用第1 項規定計算基準數額，並依債
    務人依法應負擔扶養義務之比例認定之。前二項情形，債務
    人釋明更生期間無須負擔必要生活費用一部或全部者，於該
    範圍內，不受最低數額限制；債務人證明確有必要支出者，
    不受最高數額及應負擔比例之限制，此為消債條例第64條之
    2所明定。是查，聲請人主張其每月生活必要費用為1萬460 
    元（含交通費1,760元、餐飲費8,000元、手機通信費700元
    ），另有父母及子女扶養費各1萬224元、6,000元（見調解
    卷第91、92頁）。衡諸衛生福利部所公布110年度之平均每
    人每月生活之最低生活費1萬5,281元之1.2倍為1萬8,337元
    。聲請人每月個人生活必要支出費用為1萬460元，並未逾衛
    生福利部所公布桃園市每月最低生活費用，且所列之項目及
    費用均屬合理，堪可採認，是應認聲請人每月必要支出費用
    為1萬460元計算。又聲請人父親王金造為32年次生，現年78
    歲，名下有不動產13筆及汽車1輛，每月領有老農津貼7,550
    元，108、109年度利息所得分別為1萬7,855元、1萬6,891元
    ，依現今一般銀行存款利率可推知其存款應有數十萬甚至百
    萬等情，有戶籍謄本、八德區農會存簿封面暨內頁、全國財
    產稅總歸戶財產查詢清單、108及109年度綜合所得稅各類所
    得資料清單在卷可稽（見調解卷第29頁，本院卷第15至18頁
    、第32至35頁）；聲請人母親王陳慧玲為29年次生，現年81
    歲，每月領有敬老津貼3,772元，108、109年度利息所得各
    為1萬3,194元、1萬2,310元，依現今一般銀行存款利率可推
    知其存款應有數十萬甚至百萬等情，亦有戶籍謄本、全國財
    產稅總歸戶財產查詢清單、108至109年度綜合所得稅各類所
    得資料清單及郵政存簿儲金簿封面暨內頁在卷可稽（見調解
    卷第29頁，本院卷第19至21頁、第36至41頁）。本院審酌聲
    請人父親每月領有老農津貼，名下有不動產、存款及利息收
    入，聲請人母親每月領有敬老津貼，名下有存款及利息收入
    ，是本院酌認聲請人父母均非無資力而不能維持生活，故聲
    請人主張其每月應負擔父母親扶養費共計1萬224元，應不予
    認列。另聲請人子女扶養費部分，聲請人之子高法光90年生
    ，已成年，然聲請人主張其仍就讀大學尚未畢業，並提出高
    法光就讀崇佑影藝科技大學109學年度繳費收據在卷可稽（
    見調解卷第31、32頁），而觀諸高法光之108、109年度綜合
    所得稅各類所得資料清單、全國財產稅總歸戶財產查詢清單
    所示，其名下有西元2004年出廠之汽車1輛、於108至109年
    度申報所得各為0元、2萬3,134元（見本院卷第22至24頁）
    。是聲請人之子雖其已成年，然因尚在就學，應仍有受聲請
    人扶養之必要，本院衡以一般情形，在學中之學生薪資所得
    收入平均較低，仍有受扶養之必要，衡諸受扶養人日常生活
    較為單純，其支出應較扶養人為低，爰依上開110年度桃園
    市每人每月最低生活費1.2倍之7成為標準計算，則為1萬2,8
    36元（計算式：1萬8,337元×70％＝1萬2,836元）為適當，再
    與其他扶養義務人即配偶分攤後之數額6,418元（計算式：1
    萬2,836元÷2＝6,418元），聲請人所列扶養費未逾上開範圍
    ，應予准許。準此，聲請人每月必要支出之金額為1萬6,460
    元（計算式：1萬460元＋6,000元＝1萬6,460元）。   　　　
    　
七、從而，聲請人以上開收入扣除必要支出後，每月應有餘額1
    萬3,111元（計算式：2萬9,571元－1萬6,460元＝1萬3,111元
    ），顯不足以負擔上開台新銀行所提供分180期、利率0％，
    每期1萬5,436元之分期還款方案，更遑論聲請人尚有積欠其
    他非金融機構無擔保或無優先權之債務，且其利息或違約金
    仍在增加中，堪認聲請人客觀上經濟狀況已有不能清償債務
    之情形，而有藉助更生制度調整其與債權人間之權利義務關
    係而重建其經濟生活之必要。 
八、綜上所述，聲請人係消費者，已達不能清償債務之程度，經
    消費者債務清理調解不成立，而查無消債條例第6條第3 項
    、第8條或第46條各款所定應駁回更生聲請之事由，則其聲
    請，應屬有據，爰裁定准許，並依同條例第16條第1項規定
    ，命司法事務官進行更生程序如主文。
九、本院裁定准許開始更生程序，俾使聲請人得以重建經濟生活
    ，惟本裁定不生使債務消滅之效力，須聲請人於更生程序中
    與債權人協定更生方案，並持續履行完畢後，始能依消債條
    例第73條之規定使全部債務均視為消滅，附此敘明。　
中　　華　　民　　國　　111 　年　　1 　　月　　17　　日
              民事第二庭    法　官　李麗珍
以上正本係照原本作成。
本裁定不得抗告。
本裁定業於111年1月17日下午5時公告。
中　　華　　民　　國　　111 　年　　1 　　月　　17　　日
                            書記官  謝伊婕